臺灣臺北地方法院民事判決　　　　　　 100年度訴字第3208號
原　　　告　李光權
被　　　告　慶豐商業銀行股份有限公司
法定代理人　接管人中央存款保險股份有限公司
訴訟代理人　蘇敏慧
上列當事人間確認增補契約不存在事件，本院於100 年11月17日
言詞辯論終結，判決如下：
    主  文
原告之訴駁回。
訴訟費用由原告負擔。
    事實及理由
一、原告主張：
  (一)本件訴訟標的之增補契約，係規範原告與被告之間，是否存
    在債權債務關係之基礎，若係增補契約不存在，則債務即無
    所附麗，而應解為不存在。原告所提出之增補契約，已經經
    過法務部調查局鑑定，確定其印文為偽造，此有該局之鑑定
    證明在卷可稽，該增補契約既然經過鑑定為偽造，其證明已
    經足夠。
  (二)係爭增補契約係由被告在第一審（94年度重訴字第1527號）
    敗訴後，上訴於第二審時始提出（95年度重上字第212 號）
    ，若該增補契約確實存在，被告在第一審時為何不提出？在
    前審時，原告也從未看到增補契約正本，無從詳細表達意見
    或辯論，前審審理程序審判長未踐行民事訴訟法第199 條第
    2 項之闡明權，說明為何增補契約與該件訴訟之關連，闡明
    增補契約重要性，應當就何種法理辯論，並讓雙方有充分之
    辯論，若未實行這些程序，其審理程序係違法判決。
  (三)承前項所述，原告從未對該增補契約爭執，本案開庭時對法
    官詢問是否爭執過，原告答以：有爭執過，係錯誤的表達。
    既然原告都從未詳細看過增補契約的正本，當然無從對增補
    契約合適表達意見，審理過程的程序顯然違法，無法以訴訟
    法上所謂的（爭執）定義之。換言之，對增補契約原告從未
    有真正的爭執或攻擊防禦。
  (四)前審時審理最主要重點為確認消費借貸債務關係存在，與本
    件訴訟請求，確認增補契約不存在毫無關係，顯見二訴的訴
    訟標的完全不同。被告主張既判力或爭點效，與前述之事實
    以及法理即有違反，其抗辯顯然不可採用。
  (五)增補契約既然已有上述之疑點，以及無可爭議的法務部調查
    局鑑定報告，事實應已經臻於灼然，請求比對證人沈建立之
    證詞後，即可完全明瞭事實之真相，沈建立為原始之經辦人
    ，增補契約究竟係何人製作，雖然沈建立辯稱不知情，但應
    傳喚證人，以便說明係爭增補契約之始末，若沈建立對此契
    約毫不知情，即可證明連經辦人也不知道的增補契約，應當
    不存在。
  (六)證明係爭契約是否存在，應當以簡竹村及原告的印文是否符
    合先前留存銀行的印文為準，換言之，將增補契約上的印文
    送交鑑定。被告抗辯即便簡竹村的印文不符合，原告仍然要
    對增補契約負責。若該印文經鑑定不符合，則增補契約自始
    即不存在，原告不需就增補契約負責。
  (七)並聲明：1.請求確認原告與被告間之增補契約不存在。2.訴
    訟費用由被告負擔。
二、被告則以：
  (一)原告之訴違背一事不再理原則：
  1.按訴訟標的之法律關係於確定之終局判決中經裁判後，該確
    定終局判決中有關訴訟標的之判斷，即成為規範當事人間法
    律關係之基準，嗣後同一事項於訴訟中在起爭執時，當事人
    不得為與該確定判決意旨相反之判斷，此即民事訴訟制度為
    達終局地強制解決民事紛爭之目的所賦予確定終局判決之效
    力，通稱為判決之實質上確定力或既判力。其積極作用在於
    避免先後矛盾之判斷，消極作用則在於禁止重行起訴。
  2.查被告前於94年間，以原告81年4 月27日簽署之擔保放款借
    據、82年5 月27日增補契約為據，訴請原告返還借款，業經
    鈞院審理（94年度重訴字第1527號判決），並經臺灣高等法
    院95年度重上字第212 號判決被告勝訴確定，認定原告與被
    告間增補契約之真正，被告訴請原告依約還款有據。
  3.原告另提本件訴訟，請求確認82年5 月27日增補契約不存在
    ，本訴與前開確定判決非僅當事人相同、訴訟標的相同，且
    確定給付判決已具有確認之性質，為可代用本訴之聲明，故
    前後二訴為同一事件，原告之訴違背訴訟法上一事不再理之
    原則，依民事訴訟法第249條第1項第7款規定，應予駁回。
  (二)原告以被告為對象提起確認之訴無法律上利益：
  1.確認法律關係之訴，非原告有即受確認判決之法律上利益者
    ，不得提起之，民事訴訟法第247 條定有明文。
  2.被告前於98年3 月31日與兆豐資產管理股份有限公司（下稱
    兆豐資產公司）簽訂買賣合約，將對原告之債權轉讓與該公
    司，相關債權所衍生一切權利義務（包含係爭增補契約及前
    揭訴訟結果所確定之權利義務）均由兆豐資產公司承受。債
    權讓與之事實，業於98年6 月29日依金融機構合併法第15條
    第1 項第1 款適用同法第18條第3 項之規定，以民眾日報第
    15版之債權讓與公告代債權讓與之通知，亦為原告所知悉。
  3.被告之法人格雖仍存續，且對保留資產及保留負債續行管理
    ，惟對原告之債權並非保留資產及保留負債，相關債權相關
    資料及所衍生一切權利義務均已由兆豐資產公司承受，被告
    既非訴訟標的法律關係之主體，亦非依法對其有管理處分權
    ，對訴訟標的亦已無利害關係，原告以被告為當事人提起確
    認之訴，無由解決原告所爭執之權利義務關係，難謂原告之
    訴有即受確認判決之法律上利益。
  (三)原告請求確認之增補契約應受前案判決爭點效之拘束：
    法院於確定判決理由中，對訴訟標的以外，當事人所主張或
    抗辯之重要爭點，本於兩造辯論之結果所為之判斷，除有顯
    然違背法令，或當事人提出新訴訟資料足以推翻原判斷之情
    形外，於同一當事人間，就與該重要爭點有關之其他訴訟，
    不得再為相反之主張，法院亦不得做相異之判斷，此乃基於
    訴訟上之誠信原則及當事人公平之訴訟法理而來的「爭點效
    」理論。
  1.前後兩案為同一當事人間之訴訟：
    查被告前以原告81年4 月27日簽署之擔保放款借據、82年5
    月27日增補契約為據，訴請原告返還借款，業經判決確定；
    今原告對被告訴請確認該82年5 月27日增補契約不存在，前
    後兩案當事人互為原告與被告，為同一當事人間之訴訟，要
    無疑義。
  2.本件訴訟標的係足以影響前案判決結果之主要爭點，兩造前
    已就此為完全之辯論：
  (1)本件訴訟標的「增補契約存在與否」係前案「借款債權是否
    存在」之前提問題，是足以影響前案判決結果之主要爭點。
    原告雖主張係爭增補契約與消費借貸債務關係毫無關係，然
    依前案判決理由可知，前案臺灣高等法院認定原告簽署係爭
    增補契約之事實，係支持原告與訴外人張尊道係並存債務承
    擔法律關係之重要爭點，故該案審理時，曾將係爭增補契約
    上之印文送交法務部調查局鑑定，該局並於95年10月25日提
    出鑑定通知書說明鑑定結果，此為原告所不爭執。
  (2)「增補契約存在與否」之爭點業經兩造各為充分之舉證：
    原告於前案自承增補契約上之印文為真正，惟主張其印章遭
    人盜用於增補契約上，而爭執增補契約之真正；並指摘該增
    補契約上僅有印文而未有簽名，其效力可議。被告則提出增
    補契約簽立前，授信經辦人員擬具之簽呈為書證、聲請傳訊
    證人沈建立先生到庭說明增補合約簽立之始末，並主張私文
    書經本人或其代理人簽名或蓋章者，推定為真正。因印章由
    自己蓋用或有權使用人蓋用為常態，由無權使用人蓋用為變
    態，原告主張印章被盜蓋之變態事實，自應就盜蓋之事實負
    舉證責任。兩造已於前案對主要爭點「增補契約存在與否」
    為充分之主張，一如訴訟標的極盡其攻擊、防禦之能事，並
    經適當而完全之辯論，由法院做出實質上之審理判斷。兩造
    當事人在前案中已受充分之程序保障，法院裁判之結果自應
    有其拘束力。
  (3)原告於100 年10月27日本案審理時，當庭自認前案審理時，
    對係爭增補契約曾為爭執，並稱臺灣高等法院因兩造爭執，
    故將係經印文送交鑑定云云，堪認兩造曾極盡其攻擊、防禦
    之能事。原告雖復於100 年11月7 日準備程序書狀主張其未
    曾細閱係爭增補契約，無從合適表達意見，對係爭增補契約
    曾為爭執之陳述係「錯誤的表達」。惟查，係爭增補契約條
    款僅2 條，文義簡單明瞭，兩造並就印文之真正及蓋用情形
    充分攻防、送交鑑定已如前述，原告無端否認前詞，妄稱未
    為爭執，顯非事實。
  3.前案之判決結果非顯然違背法令：
    再查前案主要爭點「增補契約存在與否」，既係經臺灣高等
    法院實質審理兩造之主張，審閱書證、訊問證人、並將係爭
    增補合約上印文送交法務部調查局為印文之鑑定，始以判決
    理由認定係爭增補契約之效力存在，此項判決理由及結果非
    僅合於法律相關規定，並符合舉證責任分配原則，無顯然違
    背法令之情形。
  4.原告未提出足以推翻原判斷之新訴訟資料：
  (1)原告起訴狀所提出之係爭增補合約，既經前訴審理時充分主
    張及辯論，法務部調查局鑑定通知書為前案於臺灣高等法院
    審理時，委託法務部調查局為增補合約上印文之鑑定結果。
    該95年10月25日之鑑定通知書為前案審理時所調查之證據之
    一，尚非新訴訟資料。
  (2)原告雖指陳係爭增補契約中，訴外人簡竹村之印鑑不符，簡
    竹村締約時不在國內等情為新事證。惟查，訴外人簡竹村簽
    署增補契約與否，影響簡竹存是否應負擔契約責任，與原告
    是否簽署係爭增補契約、是否應依所簽署之契約負責完全無
    涉，況簡竹村從未否認該印文之真正。原告所提新事證與本
    案兩不相涉，非足以推翻原判斷之新訴訟資料，前案法院確
    定判決理由自應有其拘束力。
  5.綜上，本件訴訟標的為前案之重要爭點，兩造在前案訴訟程
    序中業經適當而完全之辯論，受有充分之程序保障，並經高
    等法院為實質之認定。判決之結果並無顯然違背法令之情事
    ，原告不服該判決，本應循上訴程序尋求救濟，其既遲誤上
    訴期間，任由該判決依法確定，自應受其拘束。況原告於本
    案亦未另提出任何足以推翻原判斷之新訴訟資料，自應有「
    爭點效」之適用。兩造就該已經前案法院判斷之重要爭點法
    律關係自不應為相反之主張，始符合民事訴訟上之誠信原則
    。
  (四)再查法務部調查局之鑑定意見，僅說明係爭增補契約上之印
    文與其餘四者不相同，尚非原告所稱印文為偽造；又原告聲
    請傳喚之證人沈建立，亦早已於前案高院審理中到庭說明增
    補借據簽立之始末，應無再度通知到庭之必要。
  (五)並聲明：原告之訴駁回。
三、原告對被告具有確認利益：
  (一)按確認法律關係之訴，非原告有即受確認判決之法律上利益
    者，不得提起之。民事訴訟法第247 條第1 項定有明文。又
    所謂即受確認判決之法律上利益，係指法律關係之存否不明
    確，原告主觀上認其在法律上之地位有不安之狀態存在，且
    此種不安之狀態，能以確認判決將之除去者而言，若縱經法
    院判決確認，亦不能除去其不安之狀態者，即難認有受確認
    判決之法律上利益。最高法院52年台上字第1240號著有判例
    足參。又確認之訴之目的非如給付之訴在於現實的強制被告
    為義務的履行，亦與形成之訴在變動當事人間之法律關係，
    而僅單純從觀念上為權利判定以解決紛爭，因此，在概念上
    ，應是有人對於某一法律關係之存在與否有所爭執，而據以
    提起請求以判決確定。
  (二)經查，原告提起本件之訴，係在確認其與被告改制前之國泰
    信託投資股份有限公司（下稱國泰信託公司）於82年5 月27
    日簽訂之增補契約不存在，而被告前向原告提起清償借款之
    訴，業經臺灣高等法院以95年度重上字第212 號判決確定，
    此經本院調閱該案卷核對無訛。被告於前案雖主張依增補契
    約對原告為請求給付借款，惟按給付之訴之訴訟標的，並非
    法律關係本身，而基於法律關係而生之給付請求權，亦即被
    告於該案係依增補契約所生之給付請求權，請求原告為給付
    ，上開確定判決所裁判之訴訟標的亦為該給付請求權，並非
    增補契約本身，按諸首開說明，本件之訴訟標的與該案，並
    不相同，非上開確定判決既判力所及。
  (三)本件被告雖抗辯係爭借款債權已於98年3 月31日轉讓與兆豐
    資產公司，惟原告係主張原告並未於82年5 月27日與被告改
    制前之國泰信託公司間訂立增補契約，國泰信託公司既為被
    告前身，則被告即為係爭增補契約之當事人，兆豐資產公司
    僅由被告受讓債權，故非契約之當事人，且兩造就該增補契
    約之存否俱有爭執，原告如不請求法院確認增補契約存否，
    將使原告財產權有受侵害之虞，是原告向被告提起確認之訴
    具有法律上利益。
四、被告前向原告請求清償借款事件，經本院以94年度重訴字第
    1527號判決被告敗訴，嗣經臺灣高等法院以95年度重上字第
    212 號判決被告勝訴確定。而前案確定判決認定原告與被告
    間有消費借貸關係，係據被告提出與原告簽訂之擔保放款借
    據、增補契約，原告雖於前案抗辯增補契約上印文係其印章
    遭人盜蓋，惟經認定為無理由而判決被告勝訴，此經本院依
    職權調取本院94年度重訴字第1527號、臺灣高等法院95 年
    度重上字第212 號卷宗核閱屬實。
五、原告雖於本案主張係爭增補契約為偽造云云，惟查：
  (一)按法院於確定判決理由中，對訴訟標的以外當事人所主張或
    抗辯之重要爭點，本於兩造辯論之結果所為之判斷結果，除
    有顯然違背法令，或當事人提出新訴訟資料足以推翻原判斷
    之情形外，於同一當事人間，就與該重要爭點有關之他訴訟
    ，不得再為相反之主張，法院亦不得作相異之判斷，此源於
    訴訟上之誠信原則及當事人公平之訴訟法理，避免紛爭反覆
    發生，以達「一次解決紛爭」所生之一種判決效力（拘束力
    ），即所謂「爭點效」，當為程序法所容許（最高法院73年
    度台上字第4062號、96年度台上字第1782號、第2569號判決
    意旨參照）。
  (二)查被告前訴請原告返還借款事件，業經臺灣高等法院以95年
    度重上字第212 號判決被告勝訴確定，並於理由中就兩造之
    爭點判斷「被上訴人（即本件原告）與簡竹村復於82年5 月
    27日借款期限屆滿時與國泰信託投資股份有限公司簽訂增補
    契約，約定將貸放期限展延至82年7 月27日，有增補契約附
    卷可證，被上訴人復自承其上印文為真正。該增補契約締約
    日期遠在係爭房地81年8 月27日出售日期之後，被上訴人猶
    以借款人身分與國泰信託公司簽訂增補契約，請求延期，顯
    見斯時被上訴人尚未脫離該借貸契約關係」，且臺灣高等法
    院95年度重上字第212 號案件審理時，因原告爭執增補契約
    之真正，故曾就此爭點曾傳喚證人沈建立、許德和調查增補
    契約之作成經過，並將係爭增補契約送請法務部調查局鑑定
    其上印文與供比對文件上（原告承認為其蓋印之承諾書、同
    意書、切結書、土地建物所有權領回簽收條）印文是否相符
    ，雖經法務部調查局鑑定結果認係爭增補契約與供比對文件
    上之印文均不同，然該院於判決中認定「按私文書經本人或
    其代理人簽名、蓋章或按指印或有法院或公證人之認證者，
    推定為真正。民事訴訟法第358 條第1 項著有規定。又當事
    人主張有利於己之事實，就其事實有舉證之責任。印章由自
    己蓋用，或由有權使用之人蓋用為常態，由無權使用之人蓋
    用為變態，故主張變態事實之當事人，應就此印章被盜用之
    事實負舉證責任。最高法院74年度台上字第2143號、74年度
    台上字第461 號、86年度台上字第717 號裁判見解亦同，可
    資參酌。被上訴人雖以其印章遭人盜用於增補契約上，而爭
    執增補契約之真正。但查，被上訴人業已自承增補契約上之
    印文為真正，且其復未能提出任何稽證證明有何盜用之事實
    ，揆諸前揭說明，該增補契約自應推定為真正。被上訴人另
    雖指摘增補契約僅有其印文，未有簽名，然民法第3 條2 項
    規定『如有用印章代簽名者，其蓋章與簽名生同等之效力』
    ，是增補契約之效力自不因無被上訴人簽名而受影響。」，
    有該判決書可稽，且前案法院就該爭點所為之上開認定，經
    核並未有顯然違背法令之情形。原告雖主張臺灣高等法院95
    年度重上字第212 號案件審理時並未闡明係爭增補契約對認
    定借款債權是否存在之重要性，伊亦從未對該增補契約爭執
    云云，惟被告在前案主張原告應清償債務係依係爭增補契約
    為據時，因原告迭於歷次庭期否認係爭增補契約之真正（臺
    灣高等法院95年度重上字第212 號卷第64頁、第72頁、第88
    頁、第112 頁、第139 頁、第195 頁反面），前案法院即調
    查證人沈建立、許德和關於係爭增補契約做成之經過，並將
    係爭增補契約送由法務部調查局鑑定與供比對文件之印文是
    否相符，且將鑑定結果提示原告表示意見時，原告承認「印
    鑑是真的」，惟爭執係爭增補契約上之印文非其親自蓋印，
    且未經本人親自簽名等語（臺灣高等法院95年度重上字第21
    2 號卷第139 頁），足見前審已為詳盡之調查，且原告確實
    清楚知悉係爭增補契約為前案被告請求清償借款之依據，並
    對係爭增補契約之真正已為充分之辯論，自不能再將其敗訴
    之不利益推諉於前審調查不完備。原告雖於本案聲請再次傳
    喚沈建立作證，並請求鑑定係爭增補契約上簡竹村印文之真
    偽，惟證人沈建立在高等法院95年度重上字第212 號案件審
    理時結證稱：「（原告問：我與張尊道在81年8 月27日左右
    有無到銀行與你們所有經辦人員談房子過戶給張尊道，承接
    貸款的問題？）沒有印象。（原告問：訂立增補契約時李光
    權在場？）沒有印象，因為我不記得增補契約是否我定的？
    （原告問：增補契約怎麼來的？）我不知道。」等語（95年
    度重上字第212 號卷第72頁），其訊問內容與原告本件聲請
    傳喚沈建立之待證事實相同，且證人沈建立已於該次審理時
    明白表示對於增補契約之簽立已無印象，原告猶執詞爭執欲
    重新調查，自非可採；且係爭增補契約上簡竹村之印文是否
    真正，僅係影響簡竹村是否應負擔契約責任，與原告是否簽
    署係爭增補契約無涉。此外，原告於本案所提出之係爭增補
    契約及法務部調查局鑑定書，均為前案於臺灣高等法院審理
    時所存在之證據，復未提出其他新訴訟資料足以推翻原判決
    所為之判斷，依前揭說明，前訴訟確定判決就「被上訴人雖
    以其印章遭人盜用於增補契約上，而爭執增補契約之真正。
    但查，被上訴人業已自承增補契約上之印文為真正，且其復
    未能提出任何稽證證明有何盜用之事實，揆諸前揭說明，該
    增補契約自應推定為真正。」所為之判斷，應發生爭點效，
    兩造自應受該判斷結果之拘束，是原告不得再為相反之主張
    ，本院亦應本於前述「爭點效」之法理，認定係爭增補契約
    為真正，而不應為相異之判斷。
六、從而原告訴請確認原告與被告間之增補契約不存在為無理由
    ，應予駁回。
七、本件事證已臻明確，兩造其餘攻防方法及所提證據，業經審
    酌，核與本件判決結果無影響，爰不逐一論述，併此敘明。
八、據上論結，本件原告之訴為無理由，依民事訴訟法第78條，
    判決如主文。
中    華    民    國   100    年    12    月    1     日
                  民事第三庭    法  官  林芳華
以上正本係照原本作成。
如對本判決上訴，須於判決送達後20日內向本院提出上訴狀。如
委任律師提起上訴者，應一併繳納上訴審裁判費。
中    華    民    國   100    年    12    月    1     日
                                書記官  楊茗瑋